臺灣高雄地方法院民事裁定　　　　　　 110年度訴聲字第16號
聲　請　人　張識森（原名張志健）

相　對　人　黃桂蘭　
上列當事人間聲請許可為訴訟繫屬事實之登記事件，本院裁定如
下：
    主  文
聲請駁回。
    理  由
一、聲請意旨略以：兩造於民國82年間共同向訴外人黃桂美購買
    坐落高雄市○○區○○段000 地號土地（權利範圍4 分之1
    ）及其上同段389 建號建物（權利範圍全部，門牌號碼高雄
    市○○區○○路00巷0 號，下稱系爭苓雅區房地），買賣價
    金新臺幣（下同）357 萬元，給付方式為兩造代黃桂美清償
    系爭苓雅區房地剩餘房貸180 萬元，再以現金給付177 萬元
    ，惟因兩造資金均不足，故177 萬元價款係由相對人提供坐
    落臺北市○○區○○段○○段000 地號土地（權利範圍4 分
    之1 ）及其上同段2254建號建物（權利範圍全部，門牌號碼
    臺北市大安區市○○道○段000 號3 樓，下稱系爭大安區房
    地），供銀行設定擔保所貸得款項支付。兩造約定購得系爭
    苓雅區房地後，先各自取得一半權利，待日後相關房貸均清
    償，再依各自繳款金額調整持分比例，惟因聲請人擔任公司
    負責人，為避免風險，兩造復以口頭約定，將聲請人所有系
    爭苓雅區房地之應有部分借名登記於相對人名下。惟嗣後相
    對人並未出資繳納房貸，系爭苓雅區房地房貸及大安區房地
    貸款均由聲請人繳納完畢，繳納總額達607 萬6,378 元。聲
    請人嗣提出存證信函及匯款607 萬6,378 元之帳目明細，請
    求相對人返還借名登記之系爭苓雅區房地，及請求返還聲請
    人溢付之價金，竟遭相對人置之不理並表明拒絕返還，聲請
    人已向相對人提起返還系爭苓雅區房地及請求返還不當得利
    之訴訟（下稱系爭本案訴訟），爰依民事訴訟法第254 條第
    5 項規定，聲請准就系爭苓雅區房地及系爭大安區房地為訴
    訟繫屬事實之登記等語。
二、按訴訟標的基於物權關係，且其權利或標的物之取得、設定
    、喪失或變更，依法應登記者，於事實審言詞辯論終結前，
    原告得聲請受訴法院以裁定許可為訴訟繫屬事實之登記，民
    事訴訟法第254 條第5 項定有明文。觀諸該條項於106 年6
    月14日修正時之立法理由，旨在藉由經法院縝密審查後，准
    予將訴訟繫屬事實登記之公示方法，使欲受讓本案原告所請
    求權利或標的物之第三人得知悉訟爭情事，俾據為判斷是否
    受讓之考量，除可保障原告權益，阻却第三人因信賴登記發
    生善意取得之效果外，亦能避免第三人為確定判決效力所及
    而受有不測之損害，以達維持法秩序安定之目的。惟為避免
    過度影響被告及第三人權益，嚴守訴訟繫屬登記制度與保全
    程序之分野，僅限於以物權關係為訴訟標的，且其權利或標
    的物之取得、設定、喪失或變更，依法應登記者，方得聲請
    法院以裁定許可為訴訟繫屬事實之登記。準此，法院裁定許
    可為訴訟繫屬事實之登記，自以原告起訴所主張之訴訟標的
    係基於物權關係，且其權利或標的物之取得、設定、喪失或
    變更，依法應登記者為限；倘原告係基於債權關係為請求，
    或其並無物權請求權可言，縱所請求者為取得、設定、喪失
    或變更應經登記之權利或標的物，仍與首揭法定要件不符，
    法院尚不能裁定許可為訴訟繫屬事實之登記。另原告亦須釋
    明本案請求，及該請求合法、非顯無理由，倘訴訟標的法律
    關係為債之關係，或雖依物權關係請求，但未釋明本案請求
    ，或本案請求不合法，或顯無理由者，尚無裁定許可餘地，
    不因聲請人願供擔保而異。
三、次按不動產借名登記契約為借名人與出名人間之債權契約，
    出名人依其與借名人間借名登記契約之約定，通常固無管理
    、使用、收益、處分借名財產之權利，然此僅為出名人與借
    名人間之內部約定，其效力不及於第三人。出名人既登記為
    該不動產之所有權人，其將該不動產處分移轉登記予第三人
    ，自屬有權處分（最高法院106 年度第3 次民事庭會議決議
    參照）。是以，不動產借名登記契約之出名人，事實上業已
    取得該不動產之所有權，所為之處分行為亦為有權處分，縱
    使終止該不動產借名登記契約，亦不會使所有權直接發生變
    動，僅係借名者得依借名登記契約之約定向出名人請求將該
    不動產所有權移轉登記於己。
四、經查，聲請人前開主張，均係敘以兩造間就系爭苓雅區房地
    具有借名登記關係，聲請人已提出給付系爭苓雅區房地全部
    價款之匯款明細，兩造應開始計算持分比例，聲請人並得請
    求返還系爭苓雅區房地等情，是依據聲請人主張之形式內容
    ，隱含聲請人終止兩造間借名關係後，相對人應返還系爭苓
    雅區房地之意旨，可認聲請人係依據借名登記契約終止後之
    法律關係，對相對人提起系爭本案訴訟，請求相對人應將系
    爭苓雅區房地回復登記予聲請人，然揆諸前揭說明，借名登
    記財產在回復登記為借名人名義以前，借名人尚無所有物返
    還請求權可資行使，故聲請人於系爭本案訴訟請求返還系爭
    苓雅區房地部分，實係基於債權關係而非物權關係為請求，
    聲請人本件聲請與民事訴訟法第245 條第5 項規定不符。至
    聲請人另於系爭本案訴訟請求返還溢付價金部分，聲請人係
    基於民法第179 條規定為請求，顯與前揭民事訴訟法第245
    條第5 項規定應基於物權關係為請求不符。是以，本件聲請
    許可為訴訟繫屬事實登記，於法均有未合，自應予駁回。
五、爰裁定如主文。
中    華    民    國   110    年    11    月    18    日
                  民事第三庭  法    官  林家伃
以上正本係照原本作成。
如對本裁定抗告，須於裁定送達後10日內向本院提出抗告狀，並
繳納裁判費新臺幣1,000 元。
中    華    民    國   110    年    11    月    22    日
                              書 記 官  陳郁惠